臺灣臺中地方法院民事判決　九十年度簡上字第二三二號
　　上　訴　人　己○○
　　　　　　　　庚○○
　　　　　　　　戊○○
　　法定代理人　乙○○
　　訴訟代理人　黃桂香
　　上　訴　人　丁○○
　　法定代理人　甲○○
　　上　訴　人　丙○○
　　被　上訴人　辛○○
右當事人間請求所有權移轉登記事件，上訴人對於中華民國九十年四月三日本院臺中
簡易庭九十年度中簡字第五八一號第一審判決提起上訴，本院判決如左：
    主      文
原判決不利於上訴人部分廢棄。
右廢棄部分，被上訴人在第一審之訴駁回。
第一、二審訴訟費用由被上訴人負擔。
    事      實
甲、上訴人方面：
  壹、上訴人己○○、庚○○、戊○○、乙○○部分：
    一、聲明：如主文所示。
    二、陳述：除與原審判決書所載相同者茲予引用外，補稱：
      (一)按民法第二百四十四條規定之撤銷詐害行為之訴訟，為固有必要共同訴訟，
        依民事訴訟法第五十六條第一項第一款規定：共同訴訟人中一人之行為，有
        利於共同訴訟人者，其效力即於全體，不利益者，對於全體不生效力。為訴
        訟標的之認諾，應受敗訴之判決，自屬不利益之行為，除被告全體均為認諾
        外，應對於全體不生效力，職是，本件上訴人（即被告）丙○○一人之認諾
        效力當不及於全體被告，原審逕依民事訴訟法第三百八十四條規定判決被告
        丙○○敗訴，並將其認諾事實效力及於上訴人（即被告）己○○、庚○○、
        戊○○、乙○○及丁○○，顯違背民事訴訟法第五十六條第一項第一款之規
        定。
      (二)次按民法第二百四十四條第一項之撤銷訴權，依同法第二百四十五條規定，
        自債權人知有撤銷原因時起，一年間不行使而消滅，該項法定期間為除斥期
        間，其期間經過時，權利即告消滅，而此項除斥期間有無經過，縱未經當事
        人主張或抗辯，法院亦應先為調查認定，以為判斷之依據。本件被上訴人所
        提之贈與契約係於民國（下同）八十三年三月二十日所製作，其內容並約定
        自訂立本契約之日起五年內，同意移轉登記坐落台中縣霧峰鄉○○段丁台小
        段一八六地號、同段一八六之一地號、同段一八六之三地號、同段一八六之
        四地號四筆土地（下稱系爭土地）之應有部分各四十八分之二與被上訴人，
        早已逾約定時間甚久，此期間被上訴人不但未依契約請求上訴人丙○○為移
        轉登記，又因此關係被上訴人權益甚鉅，被上訴人豈有完全不知之理，此與
        一般社會常情相違，被上訴人上該主張已令人匪夷所思，顯無依據，自無可
        採。
      (三)又債權人依民法第二百四十四條規定，撤銷債務人所為之無償或有償行為者
        ，除應具備「為債務人所為之法律行為」、「其法律行為有害於債權人」、
        「其法律行為係以財產權為目的」外，如為有償之法律行為，尚須具「債務
        人於行為時，明知其行為有害於債權人，受益人於受益時亦明知其情事」之
        要件。本件上訴人丙○○曾於八十九年九月十三日以霧峰二一○八之八郵局
        第八二號存證信函，指上訴人己○○、庚○○、戊○○、乙○○等之被繼承
        人魏炳照以「偽造文書」方式與代書洪雲霞串謀將系爭土地以贈與及買賣原
        因登記與魏炳照，顯見上訴人丙○○根本不知道系爭土地已移轉給魏炳照，
        如何與魏炳照間有詐害被上訴人權利之事實可言？是被上訴人與丙○○間之
        贈與約定，充其量僅為丙○○所明知，然丙○○又有如上之表示，則被上訴
        人主張丙○○與上訴人己○○、庚○○、戊○○、乙○○等人之被繼承人魏
        炳照「明知」而分別以贈與及買賣為原因移轉登記與魏炳照之陳述顯非實在
        。
      (四)再觀上訴人己○○、庚○○、戊○○、乙○○等於原審提出之籤單上載有「
        房屋部分：現有房屋一棟（不包含房屋邊的空地）」等語，即可知所指「房
        屋部分」包含房屋乙棟（即上訴人己○○、庚○○、戊○○、乙○○現住房
        屋，即門牌號碼台中縣霧峰鄉○○路四四三號）及其坐落之土地，而該土地
        即為上訴人丙○○所有之系爭土地應有部分十六分之一，據此，系爭土地既
        由上訴人丙○○贈與上訴人己○○、庚○○、戊○○、乙○○之被繼承人魏
        炳照在先（此亦為被上訴人所明知，被上訴人在無抽中者處親筆簽名，表示
        無異議），縱若上訴人丙○○與被上訴人間贈與契約有效，然因該贈與契約
        成立在後，且上訴人丙○○復未為撤銷與魏炳照間贈與之意思表示，更於八
        十八年十二月六日與魏炳照共同辦理系爭土地之所有權移轉登記（均由丙○○提出所有權狀、印鑑證明等相關文件），是魏炳照自已合法取得系爭土地
        應有部分之所有權，無庸置疑。
      (五)況查上訴人丙○○就系爭土地之所有權為應有部分各十六分之一，合計折算
        面積約為一二四平方公尺，並在系爭土地上建有未保存登記之建物一棟（即
        籤單上所稱之房屋），前開土地面積與受贈房屋一樓樓地板面積相符，該屋
        並一直均由魏炳照及上訴人己○○、庚○○、戊○○、乙○○居住其中，均
        可認上訴人丙○○係將房屋及系爭土地應有部分十六分之一依籤單之意思全
        部贈與（或以買賣方式）移轉予魏炳照應屬實在，上訴人丙○○豈有再將上
        訴人己○○、庚○○、戊○○、乙○○等人居住之房屋所坐落之土地中之四
        十八分之二再分給被上訴人之理？況該分產之籤單上並無註明系爭土地應有
        部分四十八分之二是要給被上訴人的，顯見上訴人丙○○認諾同意將系爭土
        地四十八分之二贈與被上訴人，與社會常情相違，被上訴人所提贈與契約，
        要係臨訟編撰，不足採信。
      (六)退而言之，縱認上訴人丙○○與上訴人己○○、庚○○、戊○○、乙○○之
        被繼承人魏炳照間就系爭土地所為之移轉登記非基於籤單之意思所為，然按
        民法第二百四十四條第三項規定：「債務人之行為非以財產為標的，或僅有
        害於以給付特定物為標的之債權者，不適用前項之規定。」本件被上訴人主
        張之債權，為上訴人丙○○與被上訴人間就系爭土地應有部分各四十八分之
        二有贈與契約，而其權利之行使內容為上訴人丙○○應將贈與標的物之系爭
        土地應有部分四十八分之二移轉登記予被上訴人，乃屬以給付特定物為標的
        之債權，依前揭規定，上訴人丙○○將系爭土地移轉登記予上訴人己○○、
        庚○○、戊○○、乙○○之被繼承人魏炳照之行為縱有害及被上訴人之上揭
        債權，被上訴人亦不得向法院請求撤銷，從而，被上訴人之請求於法洵屬無
        據。
    三、證據：除援用原審之立證方法外，並提出存證信函、土地建築改良物贈與所
        有權移轉契約書各乙件為證，另聲請勘驗現場。
  貳、上訴人丙○○部分：
    一、聲明：同意被上訴人之請求。
    二、陳述：
      (一)系爭土地之移轉登記是上訴人己○○、庚○○、戊○○、乙○○、丁○○之
        被繼承人魏炳照自己去辦理的，既無買賣之事實，上訴人丙○○也沒有去代
        書處辦理買賣手續，僅贈與魏炳照一棟三樓房屋的房地，其他部分都不是要
        給魏炳照的，也沒有去代書處辦理贈與的手續，只有拿權狀給魏炳照，叫他
        辦理鬮書抽籤分得的財產，其他移轉登記之事項均是魏炳照透過代書去辦理
        的。
      (二)上訴人丙○○因魏炳照取走印鑑、權狀後，未再將印鑑、權狀返還上訴人丙○○，經索還亦無效果，上訴人丙○○恐魏炳照就系爭土地之移轉登記沒有
        辦好，才去請領謄本查看，後經上訴人丙○○告知，被上訴人才知系爭土地
        應有部分十六分之一已全部移轉登記予魏炳照。當初分家時魏炳照分到田地
        及上訴人己○○、庚○○、戊○○、乙○○目前居住之房屋及坐落基地，該
        房屋旁的空地則由被上訴人分得，分產籤單與贈與契約書是在同一天寫的。
  參、上訴人丁○○部分：
      上訴人丁○○未於言詞辯論期日到場，據其前到場所為之陳述略為：分家時並
      未通知上訴人丁○○，訴訟中才知其事，不了解實際情形。
乙、被上訴人方面：
  一、聲明：駁回上訴。
  二、陳述：除與原審判決書所載相同者茲予引用外，補稱：
    (一)被上訴人之父即上訴人丙○○於八十三年三月二十日將其所有系爭土地應有部
      分十六分之一中之四十八分之二贈與被上訴人，另將系爭土地應有部分十六分
      之一中之四十八分之一及其上建物鋼筋混凝土造三層樓房贈與上訴人己○○、
      庚○○、戊○○、乙○○、丁○○之被繼承人魏炳照，並經丙○○分別寫立贈
      與契約書給被上訴人及魏炳照，此項事實詢問上訴人丙○○自明。
    (二)上訴人丙○○與被上訴人所訂立之贈與契約書雖於八十三年三月二十日所訂立
      ，並記載被上訴人受贈與系爭土地應有部分各四十八分之二，贈與人自訂立贈
      與契約之日起五年內同意移轉登記與被上訴人，惟查應辦理贈與登記給被上訴
      人之義務人係上訴人丙○○，乃被上訴人之父親，被上訴人為尊重父親，不敢
      促其即刻辦理，以免惹父親之不高興，迨至八十九年十二月間被上訴人發現被
      上訴人受贈與之系爭土地應有部分全部被登記為上訴人己○○、庚○○、戊○○、乙○○、丁○○之被繼承人魏炳照所有，其顯然已侵害被上訴人之權益，
      因此被上訴人於九十年二月八日提起本件撤銷詐害行為之訴，顯然未超過一年
      之除斥期間，上訴人己○○、庚○○、戊○○、乙○○徒以被上訴人未依契約
      請求父親即上訴人丙○○辦理所有權移轉登記為由，即謂被上訴人應無不知系
      爭土地應有部分早已登記與魏炳照，顯欠依據。
    (三)上訴人丙○○將贈與被上訴人之系爭土地應有部分四十八分之二，其中兩筆以
      買賣為原因、另兩筆以贈與為原因移轉登記與魏炳照，其顯然以財產為標的，
      且非以給付特定物為標的之債權，因此上訴人主張被上訴人不得向法院請求撤
      銷其債害行為，顯無理由。
    (四)再上訴人己○○、庚○○、戊○○、乙○○提出之籤單上記載，現有房屋一棟
      及系爭土地應有部分四十八分之一，雖由上訴人丙○○贈與給魏炳照（該籤單
      上並未記載房屋基地），但該房屋旁邊尚有空地可興建兩棟房屋，而由該分產
      籤單上記載註明「不包括房屋邊空地」，可知丙○○僅將其所有系爭土地應有
      部分之三分之一贈與魏炳照，而被上訴人於丙○○贈與系爭土地應有部分四十
      八分之二予被上訴人後，被上訴人始於該空地上興建兩棟二層樓房，上訴人己○○、庚○○、戊○○、乙○○空言丙○○將系爭土地應有部分十六分之一全
      部贈與其被繼承人魏炳照，顯非實在。至於上訴人丙○○致上訴人乙○○及代
      書洪雲霞之存證信函，恐係上訴人丙○○發現其所有系爭土地應有部分全部被
      移轉登記為魏炳照所有後，一時氣憤所寫，致與事實有所出入，況上訴人丙○○於系爭土地應有部分四十八分之二贈與被上訴人後，再將系爭土地應有部分
      全部移轉登記與上訴人己○○、庚○○、戊○○、乙○○之被繼承人魏炳照，
      其顯已害及被上訴人之債權，因此被上訴人請求上訴人等撤銷系爭土地應有部
      分之買賣及贈與行為，並塗銷該土地所有權移轉登記，回復登記為上訴人丙○○所有後，上訴人丙○○再將系爭土地應有部分四十八分之二移轉登記與被上
      訴人並無不合。
    (五)上訴人丙○○係將其所有系爭土地應有部分十六分之一中之三分之一及地上三
      層樓房贈與魏炳照，另將系爭土地應有部分十六分之一中之三分之二贈與被上
      訴人，業經上訴人丙○○於九十年十月四日行準備程序時陳稱：「......  當
      初我分家時，魏炳照有分到田地、上訴人乙○○等現住的家及坐落的土地，被
      上訴人辛○○是分到照片右方兩棟白色建物的空地」在卷，足見上訴人丙○○
      確實僅贈與魏炳照系爭土地應有部分十六分之一中之三分之一（即四十八分之
      一）而已。
  三、證據：除援用原審之立證方法外，提出照片乙幀、地籍圖謄本乙件為證。
    理      由
一、本件上訴人丁○○，未於言詞辯論期日到場，核無民事訴訟法第三百八十六條所
    列各款之情形，爰依被上訴人聲請，由其一造辯論而為判決。
二、被上訴人起訴主張上訴人丙○○於八十三年三月二十日曾將其所有坐落台中縣霧
    峰鄉○○段丁台小段一八六地號、同段一八六之一地號、同段一八六之三地號、
    同段一八六之四地號四筆土地之應有部分各四十八分之二贈與被上訴人，並約定
    自訂立贈與契約之日起五年內辦理移轉登記，詎上訴人丙○○竟於八十八年十二
    月六日，以買賣為原因將系爭土地中之一八六地號及一八六之四地號土地、以贈
    與為原因將系爭土地中之一八六之一地號及一八六之三地號土地應有部分各十六
    分之一，移轉登記予上訴人己○○、庚○○、戊○○、乙○○、丁○○之被繼承
    人魏炳照所有，因上訴人丙○○早將其所有系爭土地應有部分各十六分之一中之
    四十八分之二贈與被上訴人，而魏炳照亦明知其事，足見上訴人丙○○與魏炳照
    間就系爭土地之買賣及贈與行為均已損害被上訴人受贈之債權，被上訴人迄八十
    九年十二月間方得知系爭土地應有部分各十六分之一已全部移轉予魏炳照名下，
    而因魏炳照已於八十九年四月一日死亡，故以上訴人丙○○及魏炳照之繼承人即
    上訴人己○○、庚○○、戊○○、乙○○、丁○○為被告，訴請撤銷上訴人丙○○與魏炳照間之前揭贈與及買賣行為，並請求上訴人己○○、庚○○、戊○○、
    乙○○、丁○○就系爭土地辦理繼承登記後，將系爭土地之應有部分移轉登記歸
    還上訴人丙○○，再由上訴人丙○○將系爭土地應有部分各四十八分之二移轉登
    記予被上訴人等語。上訴人己○○、庚○○、戊○○、乙○○則以八十三年三月
    二十日上訴人丙○○分配家產時，由丙○○將系爭土地應有部分連同地上建物三
    層樓房屋一併贈與魏炳照，依系爭土地應有部分十六分之一折算所得之面積與上
    訴人己○○、庚○○、戊○○、乙○○所居住之房屋一樓樓地板面積相當觀之，
    上訴人丙○○不可能再將系爭土地應有部分中之四十八分之二再贈與被上訴人，
    於本院審理中併以被上訴人所主張債權係以給付特定物為標的之債權，不得向法
    院請求撤銷上訴人丙○○與魏炳照間之贈與及買賣行為，及被上訴人提起本件訴
    訟已逾除斥期間等語，資為抗辯。上訴人丁○○則陳稱就本件實際情形並不了解
    。上訴人丙○○則就被上訴人所主張之訴訟標的為認諾。
三、按訴訟標的，對於共同訴訟之各人，必須合一確定者，共同訴訟人中一人之行為
    有利益於共同訴訟人者，其效力及於全體；不利益者，對於全體不生效力，民事
    訴訟法第五十六條第一項第一款訂有明文。查被上訴人起訴主張上訴人丙○○於
    八十八年十二月六日以賣賣為原因將系爭土地中之一八六地號及一八六之四地號
    土地、以贈與為原因將系爭土地中之一八六之一地號及一八六之三地號土地應有
    部分各十六分之一，移轉登記予上訴人己○○、庚○○、戊○○、乙○○、丁○○之被繼承人魏炳照所有，係屬損害被上訴人受贈債權之行為，而起訴請求撤銷
    上訴人丙○○與上訴人己○○、庚○○、戊○○、乙○○、丁○○之被繼承人魏
    炳照之贈與行為及買賣行為，因上訴人丙○○與上訴人己○○、庚○○、戊○○
    、乙○○、丁○○間就上訴人丙○○與魏炳照間之買賣行為、贈與行為應否撤銷
    ，有合一確定之必要，乃屬固有必要共同訴訟，依上揭規定，則為共同訴訟人之
    上訴人中一人之行為有利益於共同訴訟人者，其效力及於全體，不利益者，對於
    全體不生效力。按提起上訴係有利益於他共有人之訴訟行為，是本件雖僅由上訴
    人己○○、庚○○、戊○○、乙○○依法對原審判決提起上訴，然其上訴之效力
    應及於共同訴訟人全體，故上訴人丙○○、丁○○雖未提起上訴，仍為上訴人己○○、庚○○、戊○○、乙○○上訴效力所及，應併為上訴人。又上訴人丙○○
    於原審及本院言詞辯論期日雖均就被上訴人請求之訴訟標的為認諾，然因對訴訟
    標的為認諾，依民事訴訟法第三百八十四條之規定，應受敗訴之判決，為不利益
    共同訴訟人之行為，依上揭規定，對於共同訴訟人全體不生效力，故上訴人丙○○所為訴訟標的之認諾對上訴人全體均不生效力，合先敘明。
四、再按「債務人所為之無償行為，有害及債權者，債權人得聲請法院撤銷之。債務
    人所為之有償行為，於行為時明知有損害於債權人之權利者，以受益人於受益時
    亦知其情事者為限，債權人得聲請法院撤銷之。債務人之行為非以財產為標的，
    或僅有害於以給付特定物為標的之債權者，不適用前二項之規定。」民法第二百
    四十四條第一、二、三項訂有明文。依上開規定，債務人所為之無償行為、有償
    行為，縱以財產為標的並有損害債權人債權之情事，且符合民法第二百四十四條
    第一、二項所定得聲請法院撤銷之要件，如債權人之債權係屬以給付特定物為標
    的之債權者，仍不得請求法院撤銷債務人之有償或無償行為。經查，本件被上訴
    人起訴係主張其與上訴人丙○○間於八十三年三月二十日訂有贈與契約，由上訴
    人丙○○將系爭土地應有部分各四十八分之二贈與被上訴人，並約定於訂立贈與
    契約之日起五年內辦理移轉登記，而因上訴人丙○○於八十八年十二月六日分別
    以贈與及買賣為原因，將系爭土地應有部分十六分之一移轉登記予魏炳照，致損
    害及被上訴人受贈之債權，足見被上訴人主張其受損害之債權，乃係其於八十三
    年三月二十日與上訴人丙○○所訂贈與契約之贈與物移轉登記請求權，而依被上
    訴人所提出其與上訴人丙○○間之贈與契約書所載：「本人丙○○．．．同意將
    名下所有坐落霧峰鄉○○段丁台小段一八六地號，一八六之一地號，一八六之三
    地號及一八六之四地號四筆土地應有部分各十六分之一，其中每筆土地應有部分
    各四十八分之二贈與次子辛○○．．．，而辛○○亦允受之．．．」觀之，上訴
    人丙○○贈與被上訴人之標的業已特定，被上訴人對上訴人丙○○之贈與物移轉
    登記請求權自屬以給付特定物為標的之債權，是縱被上訴人之該項債權因債務人
    即上訴人丙○○與魏炳照間之無償或有償行為而受有損害，亦不得訴請撤銷之，
    揆諸前開規定甚明，從而，被上訴人起訴主張其受贈債權受侵害，而訴請撤銷上
    訴人丙○○與上訴人己○○、庚○○、戊○○、乙○○、丁○○之被繼承人魏炳
    照間就系爭土地所為之贈與及買賣行為，於法即有未合。
五、綜上所述，被上訴人本於以給付特定物為標的之贈與物移轉登記請求權之債權，
    訴請撤銷上訴人丙○○與上訴人己○○、庚○○、戊○○、乙○○、丁○○之被
    繼承人魏炳照間之贈與及買賣行為，於法既有未合，無從准許，應予駁回，原審
    遽為撤銷上訴人丙○○與上訴人己○○、庚○○、戊○○、乙○○、丁○○之被
    繼承人魏炳照間就系爭土地中之一八六地號及一八六之四地號土地應有部分四十
    八分之二所為之買賣行為、就系爭土地中之一八六之一地號及一八六之三地號土
    地應有部分四十八分之二所為之贈與行為，並命上訴人己○○、庚○○、戊○○
    、乙○○、丁○○就系爭土地應有部分各四十八分之二辦理繼承登記後，將該土
    地移轉登記於上訴人丙○○，及命上訴人丙○○將系爭土地應有部分各四十八分
    之二移轉登記予被上訴人，自有未洽，上訴意旨據以指摘原判決不當，就原判決
    不利上訴人部分求予廢棄改判，為有理由，應予廢棄改判如主文所示。
六、本件判決之結果已臻明確，兩造其餘主張、抗辯暨攻擊防禦方法及舉證，經審酌
    均於判決結果無影響，爰不一一論述，附此敘明。
七、據上論結，本件上訴為有理由，依民事訴訟法第四百三十六條之一第三項、第四
    百五十條、第七十八條、第四百六十三條、第三百八十五條第一項前段，判決如
    主文。
中　　　華　　　民　　　國　　九十一　　年　　　四　　　月　　二十六　　日
                            臺灣臺中地方法院民事第一庭
~B審判長法官　王　銘
~B法　　　官　陳思成
~B法　　　官　呂麗玉
右為正本係照原本作成
不得上訴。
中　　　華　　　民　　　國　　九十一　　年　　　四　　　月　　二十九　　日
~B法院書記官
